【裁判字號】    97,訴,351
【裁判日期】    980115
【裁判案由】    確認債權存在
【裁判全文】
臺灣高雄地方法院民事判決               97年度訴字第351號
原      告  林啟益
訴訟代理人  顏宏斌律師
被      告  丁○○
            國華人壽保險股份有限公司
法定代理人  夏銘賢
訴訟代理人  丙○○
當事人間確認債權存在事件，本院民國97年12月29日言詞辯論終
結，判決如下：
    主  文
確認丁○○對國華人壽保險股份有限公司有新臺幣貳佰捌拾肆萬
壹仟伍佰柒拾伍元之保險金債權。
訴訟費用由被告負擔。
    事實及理由
一、按確認法律關係之訴，非原告有即受確認判決之法律上利益
    者，不得提起之，民事訴訟法第247 條第1 項前段定有明文
    ；又法律關係之存在與否不明確，致原告在私法上之地位有
    受侵害之危險，而此危險得以對於被告之確認判決除去之者
    ，即得依民事訴訟法第247 條之規定提起確認之訴（最高法
    院52年台上字第1922號判例意旨參照）。復按，「第三人依
    前條第1 項規定聲明異議者，執行法院應通知債權人。債權
    人對於第三人之聲明異議認為不實時，得於收受前項通知後
    10日內向管轄法院提起訴訟，並應向執行法院為起訴之證明
    及將訴訟告知債務人。債權人未於前項規定期間內為起訴之
    證明者，執行法院得依第三人之聲請，撤銷所發執行命令。
    」強制執行法第120 條亦有明文。經查：原告主張伊執有本
    院94年度執字第19370 號、債務人為被告丁○○、債權金額
    新台幣（下同）2,841,575 元之債權憑證（下稱系爭債權）
    ，並於民國96年7 月9 日聲請對丁○○之財產強制執行，而
    經鈞院以96年度執字第64311 號（下稱系爭執行事件）受理
    在案，並於96年7 月16日核發扣押命令，而於同年7 月17日
    送達予被告國華人壽保險股份有限公司（下稱國華人壽公司
    ）之高雄分公司，就丁○○對於國華人壽公司之保險金債權
    及其他一切債權在2,841,575 元之範圍內予以扣押，且禁止
    丁○○在前開債權範圍內向國華人壽公司收取該項債權或為
    其他處分，國華人壽公司收受前開命令後，於同年8 月1 日
    以丁○○未對其為保險給付之申請為由，聲明異議。另丁○
    ○亦否認其對國華人壽公司有保險解約金債權存在，則被告
    既均否認有保險解約金債權存在，則原告得否執行丁○○對
    國華人壽公司之債權，即處於不安之狀態，且此不安之狀態
    ，得經由本件確認判決予以除去，故本件原告對於丁○○對
    國華人壽公司是否有保險解約金債權存在即有受確認判決之
    法律上利益存在。至原告於96年8 月15日收受國華人壽聲明
    異議之通知後，本應於同年8 月25日前提起本訴，然因同年
    8 月25日及26日均係假日，則原告延至同年27日提起本訴，
    仍符前揭規定，附此敘明。
二、原告主張：伊於80年12月28日以本人為要保人及被保險人，
    向國華人壽公司投保20年定期終身人壽保險（下稱系爭保險
    契約），嗣於89年9 月1 日變更要保人為其配偶丁○○。爾
    後，因夫妻感情不睦，伊不願續任被保險人，遂於96年7 月
    5 日發函予國華人壽公司撤銷擔任被保險人之同意。而國華
    人壽公司人員於接獲上開函文後，向伊表示因丁○○已解除
    （應係終止之誤，以下均同）系爭保險契約，毋庸再予撤銷
    。然因伊另執有系爭債權，並於96年7 月9 日聲請對丁○○
    之財產強制執行，而經本院以系爭執行事件受理在案，伊聽
    聞上情後，乃聲請本院對國華人壽公司因解除契約而應給付
    予丁○○之款項予以執行，經本院於96年7 月16日核發扣押
    命令，並於同年7 月17日送達予國華人壽公司，詎國華人壽
    公司仍向本院陳報無解約情事，顯與事實不符等情。爰依法
    提起本訴，並聲明：確認丁○○對國華人壽保險股份有限公
    司有2,841,575 元之保險金債權。
三、被告抗辯部分：
  (一)丁○○以：系爭保險契約自投保以來，實際上均由伊及伊與
    原告之子女繳納保險費，嗣89年間因原告外遇離家，伊不願
    再為原告繳納保險費，乃要求國華人壽公司逕向原告收取，
    惟原告無意繳納，雙方始協議將伊變更為要保人，並由伊及
    子女續繳保費。嗣因原告近來對伊大興訴訟，伊為保全子女
    10餘年來繳交保險費之權益，欲將系爭保險契約之要保人再
    變更為伊女兒林慧雯，然因現行規定相關文件需由林慧雯親
    自簽名，而林慧雯旅居國外，有所不便，經與國華人壽公司
    承辦人洽商後擬改以解約方式保全子女權益，伊遂於96年7
    月16日前往國華人壽公司辦理解約，惟因伊遺失系爭保險契
    約之保單，需辦理補發保單始可解約，未料經查明結果，系
    爭保險契約已遭原告以被保險人名義要求國華人壽公司鎖單
    不能辦理變動，伊遂於翌日（即17日）中午表明不解約，故
    系爭保險契約迄今並未解除。另本件扣押命令由原告送達，
    而非由書記官送達，顯非合法，自不生送達之效力等語，資
    為抗辯。
  (二)國華人壽公司則以：系爭保險契約存在於被告間，原告所確
    定者，係丁○○對伊是否存有保險契約之解約金債權存在，
    惟縱原告主張屬實，該解約金債權之歸屬亦係丁○○而非原
    告，原告就此並無確認利益，自不得提起確認訴訟。又原告
    曾以系爭保險契約之被保險人身分要求禁止要保人即丁○○
    為保單貸款，伊乃就系爭保險契約加以鎖控，即禁止辦理契
    約內容變更。嗣丁○○於96年7 月16日前來辦理系爭保險契
    約解約事宜，因欠缺系爭保險契約之保單，申請解約之文件
    並未齊備，伊乃要求補發保單後方能辦理，嗣丁○○於96年
    7 月18日表明不願辦理解約，故系爭保險契約迄未解除等語
    ，資為抗辯。
  (三)均聲明：原告之訴駁回。
四、兩造不爭事項：
  (一)原告於80年12月28日以自己為要保人及被保險人，向國華人
    壽公司投保系爭保險契約，嗣於89年9 月1 日變更要保人為
    丁○○。
  (二)原告於96年7 月間寄發存證並信函予國華人壽公司，表示不
    欲再擔任上述保險契約之被保險人，暨欲撤銷擔任被保險人
    之同意，經國華人壽公司收受。
  (三)丁○○於96年7 月16日前往國華人壽公司辦理解除契約，並
    填具保單補發申請書、解除契約（金）申請書。
  (四)國華人壽公司於96年7 月17日收受由原告本人所送達之假扣
    押命令。
  (五)丁○○繳納之保費已達系爭保險契約第8 條約定之保單價值
    準備金，若被告丁○○於96年7 月16日解除契約，其可領得
    之解約金為4,297,311 元。
  (六)向國華人壽高雄分公司為意思表示，其效力同達國華人壽總
    公司。
五、兩造於審理中協商之爭點為：(一)丁○○係於何時向國華人壽
    公司取回解約（金）申請書，並取消解約之申請? (二)解除系
    爭保險契約，應備有系爭保險契約之保險單，是否為被告間
    之約定事項? 抑或僅係國華人壽公司內部之作業規定? 前揭
    扣押命令送達國華人壽公司時，系爭保險契約是否業經丁○
    ○依約解除？(三)若被告間之系爭保險契約曾經解除，嗣後丁
    ○○撤回解約申請，而國華人壽公司亦將申請解除契約文件
    退還丁○○，是否雙方合意繼續系爭保險契約之效力? 茲分
    述如下：
  (一)丁○○係於何時向國華人壽公司取回解約（金）申請書，並
    取消解約之申請?
  1.丁○○固主張其業於96年7 月17日撤回解約之申請云云。
  2.惟查，參酌證人即國華人壽公司高雄分公司行政科長甲○到
    庭證稱：伊於96年7 月17日收到原告送來的法院文書（即扣
    押命令），隔天（即96年7 月18日）丁○○到公司來，伊告
    知丁○○曾收到前揭文件，丁○○始表示不辦理解約了（見
    本院卷第86頁）等語；暨證人即國華人壽公司員工乙○○證
    稱：丁○○曾到公司要辦理變更要保人為其子女，然無法取
    得其子女之簽名，旋即改稱要辦理解約，並填寫解約申請書
    …，當天（即96年7 月16日）丁○○沒有說不辦解約了，伊
    也沒有印象丁○○在97年7 月17日中午之前曾表示不辦解約
    （見本院卷第154 頁）等詞。而按甲○、乙○○與原告及丁
    ○○均素不相識，並無直接、間接之利害關係，雖為國華人
    壽公司之受僱人，然衡情，應無虛偽陳述之動機，足徵證人
    證述應屬真實可信，堪認丁○○係於96年7 月18日始向甲○
    表示不欲解約，並取回解約（金）申請書無訛。此參諸國華
    人壽公司亦陳稱：丁○○係於96年7 月18日始表明不願辦理
    解約，而請求回復系爭保險契約效力（見本院卷第47頁、第
    26 1頁）等情，益徵丁○○前揭所辯：其於96年7 月17日業
    已撤回解約之申請云云，並不可採。
  (二)解除系爭保險契約，應備有系爭保險契約之保險單，是否為
    被告間之約定事項? 抑或僅係國華人壽公司內部之作業規定
    ? 前揭扣押命令送達國華人壽公司時，系爭保險契約是否業
    經丁○○依約解除？
  1.被告固均主張：丁○○於96年7 月16日申請解除契約時，未
    能提出系爭保險契約保單原本，故解約程序並未完成，系爭
    保險契約迄未解除云云。
  2.惟查：
  系爭保險契約第8 條有關「契約終止」係約定：「要保人繳
    費累積達有保單價值準備金而終止契約時，本公司應於接到
    通知後一個月內償付解除契約金。逾期本公司應加計利息給
    付，其利息按給付當時財政部核定的利率計算。前項契約的
    終止自本公司收到要保人書面通知開始生效…」（見本院卷
    第54 頁） 等語，可知丁○○如欲解除系爭保險契約，依約
    僅需以書面通知國華人壽保險公司即足，無需另行提出其他
    文件資料，故被告上開辯稱云云，即難遽採。此外，參諸國
    華人壽公司亦陳稱：解約給付應備的文件包含保險單部分，
    是伊公司關於解約之規定，並未在系爭保險契約內約定（見
    本院卷第172 頁）等詞以觀，益徵丁○○解除系爭保險契約
    時，所謂需提出保險單原本，並非系爭保險契約約定事項，
    而僅係國華人壽公司內部作業規定，自不能以該內部作業規
    定拘束丁○○申請解約，從而，被告以丁○○解約時未出具
    保險單原本，故解約不生效力云云置辯，實屬無據。
  又丁○○於96年7 月16日前往國華人壽公司辦理解約，並填
    具解約（金）申請書乙節，為兩造所不爭。再丁○○確將該
    申請書遞入國華人壽公司高雄分公司，並由國華人壽公司高
    雄分公司員工乙○○收受，且續以電腦為解約作業之事實，
    亦為被告所自承（見本卷第171 頁、第261 頁），堪認丁○
    ○解約之意思表示已合法通知國華人壽公司。此參諸乙○○
    到庭證稱：丁○○曾到分公司說要辦理解約，並填寫解約申
    請書，伊就直接拿去電腦作解約的作業（見本院卷第15 4頁
    ）等詞益明，足徵系爭保險契約已合法解除。此外，參以丁
    ○○依系爭保險契約之約定，僅需以書面通知國華人壽公司
    即得解除系爭保險契約乙節，業如上述，且保戶如向國華人
    壽高雄分公司為意思表示，其效力等同到達國華人壽總公司
    乙節，復為兩造所不爭執。益徵丁○○於96年7 月16日依約
    以解約（金）申請書向國華人壽高雄分公司表明解除系爭保
    險契約，即生解約之效力。是以，國華人壽公司於96年7 月
    17日收受扣押命令時，系爭保險契約既經丁○○依約解除，
    則該扣押命令已生扣押解約金債權之效力，自屬無疑。
  至被告雖均另以：本件扣押命令係由原告本人送達，與法定
    方式不合，自不生送達效力云云為辯。然訴訟文書之送達機
    關，僅為實施送達之人，縱有不合法之情形，如文書已無異
    議由應受送達人收受，自不生影響送達之效力。查，本件扣
    押令命確於96年7 月17日送達予國華人壽公司收受之事實，
    為兩造所不爭執。從而，原告送達扣押命令，縱與法定程式
    未合，然參照前開說明，對於該扣押命令之送達仍不生影響
    ，故被告辯稱：扣押命令之送達不生效力云云，自難採認。
  (三)若被告間之系爭保險契約曾經解除，嗣後丁○○撤回解約申
    請，而國華人壽公司亦將申請解約文件退還丁○○，是否雙
    方合意繼續系爭保險契約之效力?
  1.國華人壽公司雖以：丁○○業已撤回解約之申請，形同雙方
    合意繼續系爭保險契約之效力等語置辯。
  2.然查：系爭保險契約業經丁○○於96年7 月16日依約解除，
    已如前述，而丁○○因此可自國華人壽公司領得之保險解約
    金為4,297,311 元，亦為兩造所不爭。另國華人壽公司於同
    年月17日收受扣押命令，就丁○○對於國華人壽公司之保險
    金債權及其他一切債權在2,841,575 元之範圍內予以扣押，
    且禁止丁○○在前開債權範圍內向國華人壽公司收取該項債
    權或為其他處分，亦為兩造所不爭，足認在96年7 月17日假
    扣押命令送達予國華人壽公司之際，已將丁○○對國華人壽
    公司之保險解約金債權在2,841,575 元範圍內予以扣押。故
    丁○○縱於同年月18日再向國華人壽公司表示不欲解約，且
    被告並合意恢復系爭保險契約效力，亦對前開業經扣押之2,
    841,575 元保險解約金債權不生影響。
六、綜上所述，丁○○既已於96年7 月16日合法解除系爭保險契
    約，而對國華人壽公司有2,841,575 元之保險解約金債權存
    在，復經原告以前開扣押命令予以扣押，則原告請求確認丁
    ○○對國華人壽保險股份有限公司有2,841,575 保險（解約
    ）金債權存在，即有理由，應予准許。
七、本件事證已臻明確，兩造其餘主張及攻擊防禦方法，核與判
    決結果不生影響，爰不一一論述，附此敘明。
八、據上論結，原告之訴為有理由，依民事訴訟法第85條第1 項
    前段、第78條，判決如主文。
中    華    民    國    98    年    1     月    15    日
                  民事第五庭  審判長法  官  李昭彥
                                    法  官  洪榮家
                                    法  官  李育信
正本係照原本作成。
如不服本判決，應於送達後20日內，向本院提出上訴狀並表明上
訴理由，如於本判決宣示後送達前提起上訴者，應於判決送達後
10日內補提上訴理由書（須附繕本）。
中    華    民    國    98    年    1     月    15    日
                                    書記官  林玉珊


司法院資訊處製作；財團法人民間司法改革基金會備份。
